【裁判字號】    97,上,373
【裁判日期】    971226
【裁判案由】    確認土地承買權存在等
【裁判全文】
臺灣高等法院臺中分院民事判決           97年度上字第373號
上  訴  人  乙○○
上  訴  人  甲○○
共同訴訟代理人  方文獻律師
被  上訴人  財政部國有財產局臺灣中區辦事處
法定代理人  丙○○
上列當事人間確認土地承買權存在事件，上訴人對於中華民國97
年9月26日台灣台中地方法院97年度重訴字第424號第一審判決提
起上訴，本院判決如下：
    主  文
原判決廢棄，發回台灣台中地方法院。
    事實及理由
一、上訴人起訴主張：坐落臺中市西屯區○○○段 744地號土地
    （下稱系爭土地）係國有財產，其管理者為被上訴人，為非
    公用財產類之不動產，其上之房屋（日據時代建物）係上訴
    人等之父吳楓松（已死亡）與上訴人等於民國34年間，即共
    同居住使用至今，從未遷移，是上訴人等係於35年12月31日
    前就系爭土地即已供建築居住使用。按「非公用財產類之不
    動產，於35年12月31日以前已供建築、居住使用至今者，其
    直接使用人得於104年1月13日前，檢具有關證明文件，向財
    政部國有財產局或所屬分支機構申請讓售。」國有財產法第
    52條之 2定有明文，依此，非公用財產類之不動產其「直接
    使用人」僅須於35年12月31日以前已供建築居住使用至今者
    ，即可向國有財產局或所屬分支機構申請讓售甚明。惟上訴
    人等自94年03月24日起，依據上開規定，以上訴人等在系爭
    土地上於35年12月31日以前，已供建築居住使用至今之情形
    ，而多次申請承購，卻遭被上訴人拒絕，則如前述，上訴人
    等符合國有財產法第52條之 2之規定，即有向被上訴人申請
    價購土地之權利。是以，系爭土地於35年12月31日前，已有
    供上訴人等建築居住使用之事實，上訴人依此事實及國有財
    產法第52條之 2之規定向被上訴人申購系爭土地，竟為被上
    訴人拒絕，為此起訴請求判決如訴之聲明第1項、第2項所載
    。又依國有財產法第52條之 2之規定申請讓售經核准者，其
    土地面積在500平方公尺以內部分，得按第1次公告土地現值
    計價，本件土地第 1次公告土地現值為新台幣（下同）33.6
    元，面積為394平方公尺，故價購額為1萬3238元（元以下四
    捨五入）。如上，上訴人等符合國有財產法第52條之 2規定
    ，即有向被上訴人申請價購土地之權利，爰依該條之規定，
    訴請如聲明第 3項所載。並聲明：(一)請求判決確認系爭土地
    於35年12月31日前已供上訴人等（含繼受吳楓松）居住使用
    至今。(二)請求判決確認上訴人對被上訴人就系爭土地得按第
    一次公告土地現值計價之承買權存在。(三)被上訴人在上訴人
    給付 1萬3238元之同時，應將系爭土地之所有權移轉登記予
    上訴人。(四)上訴人願供擔保請准為假執行之宣告。
二、原審法院以：依上訴人於訴狀內記載之事實觀之，在法律上
    顯然不能獲得勝訴之判決，亦即在法律上顯無理由，爰不經
    言詞辯論，逕以判決駁回之。上訴人不服，提起上訴，聲明
    求為判決：(一)原判決關於下列第二項部分廢棄。(二)上廢棄部
    分，請求判決確認台中市西屯區○○○段 744地號土地於35
    年12月31日前已供上訴人（含繼受吳楓松）居住使用至今。
    (三)第一、二審訴訟費用均由被上訴人負擔。(四)上廢棄部分，
    上訴人願供擔保，請准宣告假執行。
三、按原告之訴，依其所訴之事實，在法律上顯無理由者，第一
    審法院固得依民事訴訟法第249條第2項之規定，不經言詞辯
    論，逕以判決駁回之。而所謂原告之訴，依其所訴之事實，
    在法律上顯無理由者，係指依原告於訴狀內記載之事實觀之
    ，在法律上顯然不能獲得勝訴之判決者而言（最高法院62年
    台上字第 845號判例意旨參照）。是須起訴狀內記載之事實
    縱令屬實，在法律上仍顯然不能獲勝訴之判決，不須經調查
    證據即可判斷，若其所主張之事實，法院須依調查證據之結
    果，始能斷定其訴之有無理由者，即非該條項所謂在法律上
    顯無理由，自仍應基於言詞辯論而為判決。
四、次按確認法律關係之訴，非原告有即受確認判決之法律上利
    益者，不得提起之；確認證書真偽或為法律關係基礎事實存
    否之訴，亦同。前項確認法律關係基礎事實存否之訴，以原
    告不能提起他訴訟者為限，民事訴訟法第247條第1項、第 2
    項亦有明定。而所謂即受確認判決之法律上利益，須該法律
    關係或法律關係基礎事實存否或文書之真偽在當事人間不明
    確，因其不明確，致原告之權利或其他法律上之地位有不安
    之危險，此項不安之危險，得依確認判決之既判力可以除去
    者而言。本件，上訴人主張系爭土地為國有非公用不動產，
    上訴人之父親吳楓松與上訴人從34年間即在系爭土地上之房
    屋共同居住使用迄今，爰依國有財產法第52條之 2規定向被
    上訴人申請讓售系爭土地，經被上訴人以上訴人等難以證明
    系爭土地於35年12月31日前已供上訴人等建築、居住使用為
    由，而不予准許。按國有財產法第52條之 2規定：「非公用
    財產類之不動產，於民國35年12月31日以前已供建築、居住
    使用至今者，其直接使用人得於民國104年1月13日前，檢具
    有關證明文件，向財政部國有財產局或所屬分支機構申請讓
    售。」，此條文規定申請讓售土地之資格、要件及程序，據
    此，人民申請讓售土地之資格為於35年12月31日前已在國有
    非公用財產類之不動產上建築、居住使用至今者，具備該資
    格者，始能請求國有財產局讓售該土地。因此兩造所爭執者
    即系爭土地是否有於35年12月31日前供上訴人建築、居住使
    用至今之事實，故上訴人於原審請求確認之標的雖為一事實
    ，惟該事實核屬上訴人得否依國有財產法第52條之 2之規定
    請求被上訴人讓售土地之基礎事實，如上訴人不訴請確認，
    則其就系爭土地是否有承購之權利即無法明確，並致私法上
    之地位有受侵害之危險，而此項不安之危險，得依確認判決
    之既判力可以除去，故上訴人自有提起確認之訴之法律上利
    益，從而，上訴人提起本件確認之訴以排除此項危險，核與
    上開法條之規定並無不合，應予准許。詎原法院未令當事人
    就訴訟關係之事實及法律關係為適當完全之陳述，亦未經調
    查證據，逕認上訴人之訴在法律上顯無理由，未經言詞辯論
    ，即以判決駁回上訴人之訴，顯有未洽。
五、第按第一審之訴訟程序有重大瑕疵者，第二審法院因維持審
    級制度認為必要時，得廢棄原判決，而將該事件發回原法院
    ，並得不經言詞辯論為之，民事訴訟法第451條第1項、第45
    3 條分別定有明文；又判決除別有規定外，應本於當事人之
    言詞辯論為之，同法第221條第1項亦有明文規定。本件原審
    未詳加審認上訴人聲明之事項有無符合民事訴訟法第 247條
    規定而得提起來確認之訴，亦未令當事人就訴訟關係之事實
    及法律關係為適當完全之陳述，遽認上訴人於訴狀內記載之
    事實在法律顯然不能獲得勝訴之判決，逕以判決駁回上訴人
    之訴，訴訟程序有重大之瑕疵，並剝奪當事人之審級利益。
    為維持審級制度，自有將本事件發回原審法院更為裁判之必
    要。從而，上訴人執此指摘原判決不當，求予廢棄，為有理
    由，爰不經言詞辯論，將原判決廢棄，發回原審法院重行審
    理，以維上訴人之審級利益，並符法制。
六、據上論結，本件上訴為有理由，依民事訴訟法第451條第1項
    、第453條，判決如主文。
中    華    民    國    97    年    12    月    26    日
              民事第三庭    審判長法  官  陳照德
                                  法  官  曾謀貴
                                  法  官  李平勳
以上正本係照原本作成。
如對本判決上訴，須於收受判決送達後20日內向本院提出上訴書
狀，其未表明上訴理由者，應於提出上訴後20日內向本院提出上
訴理由書（須按他造人數附具繕本）。
上訴時應提出委任律師為訴訟代理人之委任狀。具有民事訴訟法
第466條之1第1項但書或第2項之情形為訴訟代理人者，另應附具
律師及格證書及釋明委任人與受任人有該條項所定關係之釋明文
書影本。
                                  書記官  江丞晏
中    華    民    國    97    年    12    月    26    日


司法院資訊處製作；財團法人民間司法改革基金會備份。
